臺灣高等法院刑事判決
109年度上訴字第3465號
上  訴  人  甲○○
即  被  告         


選任辯護人  彭巧君  律師
上列上訴人因家暴妨害自由等案件，不服臺灣新竹地方法院109
年度訴字第331號，中華民國109年7月14日第一審判決（起訴案
號：臺灣新竹地方檢察署109年度偵字第1237號）提起上訴，判
決如下：
    主    文
原判決撤銷。
甲○○犯強制罪，累犯，處拘役伍拾伍日，如易科罰金，以新臺幣
壹仟元折算壹日。
    犯罪事實
一、甲○○與女友乙○○，於行為時，同住在新竹縣○○鄉○○村0鄰○○○
    00000號，並於新竹縣○○鄉○○路000號對面，共同經營北埔煤
    氣行，具有家庭暴力防治法第3條第2款家庭成員關係。
二、民國108年12月21日（起訴書誤載為22日）中午，乙○○在北
    埔煤氣行，向甲○○表達欲返回台中照顧乙○○與前夫所生子女
    ，甲○○大怒，竟基於妨害他人行使權利犯意，威脅乙○○：「
    敢走就試試看、我會把你家鬧的雞犬不寧」、「你前夫家我
    也會去鬧」、「我會讓你怎麼死的都不知道，讓你死的很難
    看」、「我就是神經病」並徒手毆打、拉扯乙○○，致乙○○左
    前額、左眼周圍、左臉頰處、前胸、四肢血腫瘀青（傷害部
    分已經撤回告訴，另經不起訴處分）不准乙○○離去。以此強
    暴、恐嚇脅迫方式，妨害乙○○自由行動權利。
三、乙○○遭甲○○恐嚇威脅、毆打之後，內心極為驚恐，不敢再提
    回台中的事，並依甲○○指示，在北埔煤氣行，撿食甲○○潑灑
    在地的炒麵、罰站3小時，而後於同日晚間7、8時許，與甲○
    ○一同返回前述住處，直到當晚8時40分許，經乙○○的家人報
    警並協同員警前往二人住處樓下等候，乙○○才趁隙匆忙下樓
    ，由家人及員警陪同離開。
四、案經乙○○訴請新竹縣政府警察局竹北分局報請臺灣新竹地
    方檢察署檢察官偵查起訴。
    理    由
一、證據能力：
（一）被告以外之證人於警詢、偵查之證述，經依法踐行調查證
      據程序，檢察官、被告及辯護人均知有該證詞，而不爭執
      各項證據之證據能力，且未於言詞辯論終結前聲明異議，
      審酌證人筆錄作成之情況，並無在非自由意志情況下所為
      陳述，認為適當，依刑事訴訟法第159條之5第2項規定，
      具有證據能力。
（二）其餘憑以認定被告犯罪事實之非供述證據，查無違反法定
      程序之事實，依同法第158條之4規定反面解釋，均有證據
      能力。
二、被告坦承與被害人乙○○是同居情侶，行為時，因被害人要求
    回台中照顧小孩而發生口角爭執，因而於北埔煤氣行徒手傷
    害被害人；但否認妨害自由，辯稱：並沒有說「敢走就試試
    看、我會把你家鬧的雞犬不寧」、「你前夫家我也會去鬧」
    、「我會讓你怎麼死的都不知道，讓你死的很難看」、「我
    就是神經病」也沒有禁止被害人離開。被害人於警詢及審理
    所述前後不一，被告並未恐嚇或妨害自由。
三、認定犯罪事實所憑證據及理由：
（一）證人即被害人乙○○於警詢、偵查證稱：108年12月21日接
      近中午時，我跟甲○○說我想要回台中照顧小孩，他不准我
      回去，又用言語攻擊我，威脅我：「敢走就試試看、我會
      把你家鬧的雞犬不寧」、「你前夫家我也會去鬧」、「我
      會讓你怎麼死的都不知道，讓你死的很難看」、「我就是
      神經病」他一邊打一邊罵，我的雙手和頭都受傷。後來他
      把炒麵倒在地上叫我撿起來吃，又叫我罰站，我怕被打，
      就配合他，乖乖在公司站3個多小時。我想要離開，但我
      無法離開，他一直跟著我，去哪裡或做什麼事情，都要跟
      他報備，我本來有報案，但110忙線，我只好求救臺北的
      家人，強調一定要帶警察來，家人後來到北埔分駐所報案
      ，晚間警察到現場，我趁甲○○要我下樓煮玉米濃湯，直接
      往門外衝，隨後就跟著警察到派出所（偵1237號卷第13至
      18、19至21、49頁）於原審證稱：當日我告訴被告要離職
      回台中照顧小孩，被告很生氣，一直兇我，叫我不能走，
      也有說會到我家理論。我們有爭吵，後來被告就動手毆打
      我，有推和拉扯，我有受傷。爭吵後，被告把炒麵丟在地
      上叫我撿起來吃，也有叫我先站著，我站了3小時，過程
      中，我曾打110報警，但打不通，也有請鄰居、收垃圾的
      清潔員幫忙，但他們沒有理我，離開北埔煤氣行前，我有
      傳訊息、打電話請家人帶警察來接我回臺北，因為早上有
      肢體衝突，我怕家人來會受傷，所以先預防。後來我跟被
      告買晚餐回住處，到家以後，家人有傳LINE跟我說他們在
      樓下，被告叫我去煮玉米濃湯，我去煮湯前就知道家人已
      經跟警察在樓下，我怕被告不讓我下去，所以才傳「他控
      制、沒辦法」後來我趁下樓煮湯時，到1樓離開，我沒有
      穿鞋子，到警察局時，我情緒還是很惶恐、害怕，很多人
      安撫後才冷靜下來（原審卷第59至89頁）對於當日，被害
      人曾向被告提出「回台中」（即離開被告住處及共同經營
      之瓦斯行）的要求，遭被告拒絕，被告因而毆打、拉扯、
      謾罵、丟炒麵及要求被害人站立一旁（警詢稱「罰站」）
      等行為，以及被害人於過程中曾撥打110求救未果，轉向
      家人求援，但是家人及員警抵達之後，被害人仍不敢直接
      下樓，而是趁隙在未穿鞋的情境下，跑出該處，前往警察
      局等客觀事實描述，始終一致，並無矛盾。核與證人林世
      豫證述相符：當天下午我和太太許雅婷的家人共6人在逛
      賣場，接到被害人傳給我們的求救簡訊，許雅婷有跟被害
      人通話，被害人要我們去新竹救她出來，我們請被害人傳
      所在位置及地址，被害人說傳的訊息等一下要刪除，她怕
      被甲○○檢查手機。後來被害人傳了一個地址給我們，我們
      就開車去新竹的警察局報案，由當地派出所員警陪我們到
      現場。警察先在外面喊：「有人在家嗎？」但沒有人回應
      ，警察請我們聯絡被害人，我傳訊息告訴被害人我們在樓
      下，被害人原本回傳說她沒辦法下來，但沒多久，被害人
      頭髮很亂、沒有穿鞋子跑下來，說她趁被告叫她煮東西時
      跑下來，同被害人去派出所（偵
　　　1237號卷第22至23、48頁，原審卷第90至96頁）且有衛生
      福利部臺北醫院108年12月22日受理家庭暴力事件驗傷診
      斷書、被害人受傷傷勢照片3張（偵1237號卷第27至29、3
      2至33頁）通訊軟體LINE對話截圖2張：「（被害人：北埔
      鄉大林村小分林10-15號，帶警察過來，我訊息要刪除）
      恩恩、你在樓上嗎？（被害人：恩恩）下來，我在樓下，
      他不給你下來嗎？（被害人：他控制、沒辦法）。」、「
      （被害人：詳細情況回去再跟你們說，只能說我太笨了）
      地址給我，地址先開定位、有沒有限制你的行動？（被害
      人：我沒時間了，一定要帶警察，我刪訊息）」（偵1237
      號卷第36頁）可證。
（二）被害人乙○○於原審雖然證稱：「可能警察誤解我的意思」
      、「我自己怕被告生氣」、「被告沒有不讓我離開，只是
      不讓我離職」而與前述有所差異；然查，被告於原審已坦
      承當日被害人曾提出要回台中照顧小孩，2人才發生爭執
      ，曾毆打被害人致傷（原審卷第38頁）與被害人指述之起
      因相符。被害人證稱：「被告沒有不讓我離開，只是不讓
      我離職」顯與被告供述不相符。被告於當日，確實因被害
      人提出「回台中」的要求，而於煤氣行毆打、恐嚇威脅被
      害人，被害人於警詢陳述被告一邊出手毆打、一邊出言：
      「敢走就試試看、我會把你家鬧的雞犬不寧」、「你前夫
      家我也會去鬧」、「我會讓你怎麼死的都不知道，讓你死
      的很難看」、「我就是神經病」符合當日衝突的起因及一
      般常情之經驗法則。足認被告確有以強暴、恐嚇威脅方式
      ，妨害被害人自由離去的權利。參酌被害人於當日持續配
      合被告的要求，撿起被告丟在地上的炒麵、罰站、乘隙聯
      絡家人報警，甚至家人與員警已經到達樓下，被害人仍不
      敢下樓，最後竟然在披頭散髮未穿鞋的情況下，趁被告不
      注意，未帶任何隨身物品，匆忙光腳逃離住處的客觀事實
      ，被害人改稱：「被告沒有不讓我離開，只是不讓我離職
      」顯然是衝突循環論的現象反應，事後原諒被告且與被告
      達成和解，因而廻護被告，不足以作為被告有利認定的依
      據。事證明確，被告犯行可以認定，應依法論科。
四、論罪科刑：　　　
（一）行為後，刑法第304條第1項雖於108年12月27日修正施行
      ，將罰金銀元300元，修正為新臺幣9千元，並無新舊法比
      較問題，應適用裁判時法。
（二）被告以現實之強暴、恐嚇威脅手段，使人行無義務之事、
      妨害人行使權利，應構成刑法第304條第1項強制罪。公訴
      意旨認被告涉犯刑法第302條妨害自由、第305條恐嚇罪嫌
      ，數罪併罰，應屬誤會，本於社會基本事實同一性，變更
      起訴法條（最高法院72年度台上字第5618號判決參照）。
（三）被告因幫助詐欺案件，判處有期徒刑2月確定，107年10月
      9日執行完畢，有本院被告前案紀錄表可憑。5 年內故意
      再犯有期徒刑以上之罪，累犯。原審考量被告構成累犯之
      幫助詐欺罪與本案行為態樣、罪質及侵害法益不同，而不
      依刑法第47條第1項規定加重其刑，被告仍然不服而上 訴
      ；然查，無論刑法第47條第1項或是釋字第775號解釋，均
      未揭示必須前後案的行為態樣、罪質及侵害法益相同，才
      得以加重刑罰；況且，被告的前案紀錄顯示，被告曾經故
      意對前任女友，同樣實行家暴傷害行為（因撤回告訴而判
      決公訴不受理，本院卷第49頁）竟不知悔改，一犯再犯，
      顯非一時失慮，而是無視法禁，知法犯法。原審裁量不予
      加重刑罰，雖不妥適；但因僅被告上訴，礙於刑事訴訟法
      第370條之限制，仍應維持認定構成累犯，不加重刑罰。
五、撤銷改判及科刑審酌事項：
（一）原審為被告科刑判決諭知，雖有論據；惟查：１、原判決
      雖認公訴意旨以被告另構成刑法305條恐嚇罪，應分論併
      罰，實有誤會；但並未論述應如何適用法律。２、被告雖
      然仍然否認犯行；然而被害人於本院審理，已經完全袒護
      被告，甚至為被告求處無罪判決（本院卷第78頁）而非僅
      如於原審和解之後的陳述：希望對被告從輕量刑（偵卷第
      43頁、原審卷第106頁）審酌兩人於本院陳述至今仍是情
      侶關係，視同已更進一步和解，應認被告科刑審酌考量的
      基礎已有變更。被告上訴否認犯行，雖無理由，基於如上
      所述，原判決應撤銷改判。
（二）審酌被告智識成熟成年人，前有家暴傷害行為，仍不知反
      省，不僅無視法治且缺乏對人性尊嚴維護與尊重的觀念，
      造成被害人身心創傷；參酌已與被害人和解，被害人當庭
      請求對被告為無罪判決（本院卷第78頁）考量被告自陳高
      中畢業、有正當職業，無需扶養親屬等一切情狀，量處如
      主文所示之刑，並諭知易科罰金折算標準。
據上論斷，依刑事訴訟法第369條第1項前段、第364條、第299條
第1項前段、第300條，刑法第304條第1項、第47條第1項、第41
條第1項前段，裁定如主文。
本案經檢察官洪期榮提起公訴，檢察官李吉祥到庭執行職務。
中　　華　　民　　國　　109 　年　　11　　月　　25　　日
    　　　　　　　　　刑事第二庭審判長法　官  周盈文
　　　　　　　　　　　　　　　　      法　官  錢建榮
　　　　　　　　　　                  法　官  郭豫珍
以上正本證明與原本無異。
被告不得上訴。
檢察官如不服本判決，應於收受送達後20日內向本院提出上訴書
狀，其未敘述上訴之理由者並得於提起上訴後20日內向本院補提
理由書（均須按他造當事人之人數附繕本）「切勿逕送上級法院
」。
                                      書記官  葉書豪
中　　華　　民　　國　　109 　年　　11　　月　　25　　日
附錄：本案論罪科刑法條全文　　　　　　　　　　　　　
中華民國刑法第304條
以強暴、脅迫使人行無義務之事或妨害人行使權利者，處3年以
下有期徒刑、拘役或9千元以下罰金。
前項之未遂犯罰之。